臺灣臺中地方法院臺中簡易庭民事判決
110年度中簡字第2009號
原      告  遠東國際商業銀行股份有限公司


法定代理人  侯金英  
訴訟代理人  林翔瑜  
            黃逸哲律師
被      告  龔慧珠  
            龔志忠  
            龔志遠  

上  一  人                        
訴訟代理人  黃浩章律師
被      告  龔慧玲  
上列當事人間撤銷遺產分割登記等事件，於民國110年9月30日言
詞辯論終結，本院判決如下：
    主      文
原告之訴駁回。
訴訟費用由原告負擔。 
　　事實及理由
一、原告起訴後追加須合一確定之被告龔慧玲（見卷第129頁）
    ，依民事訴訟法第255條第1項第5款規定，應予准許。
二、被告龔慧珠、龔志忠、龔慧玲經合法通知，無正當理由，未
    於言詞辯論期日到場，核無民事訴訟法第386 條所列各款情
    形，爰依原告之聲請，由其一造辯論而為判決。
三、原告主張：被告龔慧珠積欠原告信用卡債務新臺幣（下同）
    22萬3849元及利息、違約金未清償，原告已取得鈞院109年
    度司執字第77473號債權憑證。經原告調閱被告龔慧珠之相
    關資料，查得其父即被繼承人龔平壽於106年5月9日死亡，
    遺有如附表所示之不動產（下稱系爭不動產），被告龔慧珠
    積欠上開債務未清償，竟與被告龔志忠、龔志遠、龔慧玲簽
    立遺產分割協議書，由被告龔志忠、龔志遠分得系爭不動產
    ，於106年7月3日辦理完成繼承登記，被告就系爭不動產之
    分割協議為無償行為，有害原告債權，爰依民法第244條第1
    、4項之規定，請求撤銷遺產分割協議之債權行為及分割繼
    承登記之物權行為，並請求被告龔志忠、龔志遠塗銷分割繼
    承登記等語，並聲明：⑴被告間就被繼承人龔平壽所遺系爭
    不動產於106年5月9日所為遺產分割協議之債權行為及106年
    7月3日登記原因為分割繼承所為所有權移轉登記之物權行為
    ，均應予撤銷。⑵被告龔志遠、龔志忠應將系爭不動產於106
    年7月3日以分割繼承為登記原因之所有權移轉登記予以塗銷
    。
四、被告龔慧珠、龔志忠、龔慧玲未於言詞辯論期日到場，亦未
    提出書狀為何聲明或陳述。被告龔志遠則以：遺產分割協議
    以人格上法益為基礎，不得依民法第244條規定訴請撤銷。
    被繼承人龔平壽於1 06年5月9日身故後所遺留之系爭不動產
    ，依房屋税籍證明書所列之價值為建物9萬5700元、土地公
    告現值為117萬0050元，合計為126萬5750元，惟其上於89年
    12月22日因借貸關係設定有300萬元之抵押權，屬於全體繼
    承人應償還之債務，是龔平壽所遺負債已遠高於其所遺遺產
    ，後因被告龔慧珠經濟狀況欠佳無力負擔，故推由被告龔志
    遠、龔志忠負責清償該筆債務、塗銷抵押權之後，由被告龔
    志遠、龔志忠取得各2分之1之所有權，同時被繼承人所遺現
    金1萬6000元部分，則分由龔慧珠、龔慧玲各取得8000元，
    故被告龔慧珠並非無償將其應繼分贈與他人，反而因此得以
    免除對龔平壽所原應負擔之債務，並無害及原告之債權等語
    置辯。答辯聲明：㈠原告之訴駁回。㈡如受不利判決，願供擔
    保請准免為假執行。
五、得心證之理由：
　㈠原告主張之事實，業據其提出債權憑證、土地建物登記謄本
    、異動索引、本院家事法庭函為證（見卷第23-37頁），並
    有臺中市太平地政事務所110年7月22日平地一字第11000050
    25號函附分割繼承登記資料在卷可參（見卷第91-125頁）。
　㈡按民法第1164條所定之遺產分割，係以遺產為一體，整個的
    為分割，非以遺產中個個財產之分割為對象，亦即遺產分割
    之目的在遺產公同共有關係全部之廢止，非個個財產公同共
    有關係之消滅（最高法院88年度台上字第2837號判決參照）
    。準此，倘經全體繼承人協議就被繼承人之全部遺產整個分
    割後，該分割遺產之協議係存在於被繼承人之遺產整體，繼
    承人之債權人不得以全部遺產中某個別之遺產分配有害債權
    ，就該個別遺產之分配訴請法院撤銷。查被告就訴外人龔平
    壽所遺遺產協議分割，遺產除系爭不動產外尚有現金，有遺
    產分割協議書在卷可參（見卷第97-99頁），原告請求撤銷
    遺產分割協議，僅就遺產一部即系爭不動產為撤銷標的，已
    非適法。
　㈢次按債務人所為之無償行為，有害及債權者，債權人得聲請
    法院撤銷之；債權人依第1項或第2項之規定聲請法院撤銷時
    ，得並聲請命受益人或轉得人回復原狀，民法第244條第1、
    4項定有明定。次按按承權固為具有人格法益之一身專屬權
    利，惟於繼承人未拋棄繼承，本於繼承與其他繼承人對於遺
    產全部為公同共有時，該公同共有權已失其人格法益性質，
    而為財產上之權利。繼承人間之遺產分割協議，係公同共有
    人間就公同共有物所為之處分行為，倘全部遺產協議分割歸
    由其他繼承人取得，對未分割取得遺產之該繼承人而言，形
    式上係無償行為，若害及債權人之債權實現，債權人應得提
    起民法第244條第1項之撤銷訴訟（臺灣高等法院暨所屬法院
    105年法律座談會民事類提案第7號研討結果參照）。查系爭
    不動產為擔保楊龔淑琴對於龔平壽之債權，於89年12月26日
    設定擔保債權300萬元之抵押權，權利存續期間自89年12月2
    1日至109年12月21日，清償日期109年12月21日，有土地建
    物異動清冊在卷可參（見卷第183頁）。被告龔志遠抗辯系
    爭不動產依房屋稅籍及公告現值計算價值126萬5750元，被
    告龔慧珠經濟狀況欠佳無力負擔債務，推由被告龔志遠、龔
    志忠清償債務，塗銷抵押權後由被告龔志遠、龔志忠取得系
    爭不動產各2分之1之所有權，業據其提出房屋稅籍證明書、
    地價謄本、土地建物異動清冊及抵押權債務清償證明書為證
    （見卷第179-185頁）。原告雖稱依前開抵押權債務清償證
    明書不能證明何人清償云云，然原告主張被告龔慧珠積欠原
    告信用卡債務22萬3849元及利息、違約金未清償，原告已取
    得鈞院109年度司執字第77473號債權憑證，堪認被告龔慧珠
    早已陷於無資力，被告龔志遠既持有楊龔淑琴出具抵押權債
    務清償證明書，抗辯係由被告龔志遠、龔志忠清償該債務，
    即與常情無違，應屬可信。被告於106年6月22日簽立遺產分
    割協議書，將系爭不動產分歸被告龔志忠、龔志遠所有，系
    爭不動產價值僅126萬5750元，然設定有300萬之抵押債務，
    抵充該抵押債務後，系爭不動產實無價值可言，縱被告間遺
    產分割協議將系爭不動產分歸被告龔志忠、龔志遠所有，並
    未減少被告龔慧珠之財產，對於原告之債權不生損害，原告
    主張依民法第244條第1 項規定撤銷前揭被告間所為遺產分
    割協議行為及分割繼承登記之物權行為，並無理由。
六、從而，原告依民法第244條第1 、4 項規定，請求撤銷被告
    間遺產分割協議之債權行為及分割繼承登記之物權行為，並
    請求被告龔志忠、龔志遠塗銷分割繼承登記，為無理由，應
    予駁回。
七、本件事證已臻明確，兩造其餘攻擊、防禦方法，與判決之結
    果不生影響，無庸逐一論究，末此敘明。 　　
八、據上論結，本件原告之訴為無理由，依民事訴訟法第436條
    第2項、第385條第1項前段、第78條，判決如主文。
中　　華　　民　　國　　110 　年　　10　　月　　28　　日
                  臺灣臺中地方法院臺中簡易庭
                                  法  官  熊祥雲
以上正本係照原本作成。
如不服本判決，應於送達後20日內，向本院提出上訴狀並表明上
訴理由，如於本判決宣示後送達前提起上訴者，應於判決送達後
20日內補提上訴理由書（須附繕本），如委任律師提起上訴者，
應一併繳納上訴審裁判費。
中　　華　　民　　國　　110 　年　　10　　月　　28　　日
                                  書記官  王麗麗　　　　
附表：
編號           土地坐落       面積 （平方公尺）   權利範圍   縣市   區     段   地號   1 臺中市 太平區   光明段   402      66.86   全部 

編號           房屋坐落     建物層次、面積 (平方公尺)           門牌號碼   縣市   區     段   建號   1 臺中市 太平區 光明段  286號 層數：2層  總面積：78.80 一層層次面積： 39.40 二層層次面積： 39.40  臺中市○○區○○○○街000巷00弄00號